臺灣臺南地方法院民事判決　　　　　　　95年度訴字第1450號
原　　　告　志品科技股份有限公司
法定代理人　乙○○
訴訟代理人　丁○○
被　　　告　國際家庭育樂股份有限公司
法定代理人　甲○○
訴訟代理人　戊○○
上列當事人間請求請求終止土地租賃契約等事件，經本院於民國
96年1月29日言詞辯論終結，判決如下：
    主  文
被告應給付原告新台幣貳佰零肆萬元，及其中新台幣壹拾捌萬元
部分自民國九十五年十月二十日起至清償日止，按週年利率百分
之五計算之利息。
訴訟費用新台幣貳萬壹仟壹佰玖拾陸元由被告負擔。
本判決於原告以新台幣陸拾捌萬元為被告供擔保後，得假執行；
但被告如於假執行標的拍定、變賣前以新台幣貳佰零肆萬元為原
告預供擔保，得免為假執行。
    事實及理由
甲、程序方面：
    按訴狀送達後，原告不得將原訴變更或追加他訴，但擴張或
    減縮應受判決事項之聲明者，不在此限，民事訴訟法第255
    條第1項但書第3款定有明文。本件原告於訴狀送達後，將其
    請求之金額及利息由起訴時所主張之：(1)被告應返還原告如
    附表所示31紙支票及押租金18萬元，並應賠償原告18萬元及
    自起訴狀繕本送達被告之翌日起至清償日止，按年息百分之
    5計算之利息。(2)如被告已轉讓前項所述31紙支票，則被告
    應賠償原告198萬元及自起訴狀繕本送達被告之翌日起至清
    償日止，按年息百分之5計算之利息，嗣於本院96年3月6日
    審理中變更為：(1)被告應返還原告如附表所示31紙支票及押
    租金18萬元，並應賠償原告18萬元及自起訴狀繕本送達被告
    之翌日起至清償日止，按年息百分之5計算之利息。(2)如被
    告已轉讓前項所述31紙支票，則被告應賠償原告204萬元，
    及其中18萬元自起訴狀繕本送達被告之翌日起至清償日止，
    按年息百分之5計算之利息，核屬減縮應受判決事項之聲明
    ，與上開規定相符，應予准許，合先敘明。
乙、實體方面：
一、原告起訴主張：
（一）本件原告與被告間就座落台南縣仁德鄉○○段1012地號土
      地簽有土地租賃契約（以下簡稱系爭租賃契約），租賃期
      間自民國（下同）95年5月l日至98年4月30日為期3年，原
      告並簽發支票36張以預付租金。原告承租上開土地係為作
      為原告承攬國道一號員林高雄段交通控制系統工程專務所
      及宿含等使用，嗣因業主交通部台灣區○道○○○路工程
      局（以下簡稱高工局）對租地有意見，故原告依系爭租賃
      契約第16條規定於95年6月2日以書面通知被告提前終止租
      約，惟被告竟曲解契約內容，謂原告不得依該條文規定終
      止租約，要求原告至少須租滿1年方得解約，並沒收押租
      金。雙方數度協商和解條件不成。
（二）按雙方租賃契約第16條明文規定，「承租人得於約期滿前
      ，於1個月前以書面通知出租人終止租約。」，惟被告即
      出租人執意曲解條文內容，謂該條文係3年租約期滿前1個
      月通知取回押租金規定，而非承租人終止租約規定，查對
      照租賃契約第8條出租人有提前終止租約之權利，原告特
      於簽約之初要求增訂第16條保留承租人亦有提前終止租約
      之權利，然被告無視於雙方合意訂立租賃契約應予信守之
      誠信原則，雖原告簽約後從未使用租賃土地標的物，並委
      婉依約請求和平解決終止租約爭議，又兩度登門協商，提
      出再以兩個月租金為補償金，惜被告卻一再推拖刁難，堅
      持須以95年12月1日為終止租約基準日，在終止租約基準
      日前契約仍屬有效，強求原告接受兌現含95年12月以前租
      金支票之條件，原告迫於無奈於95年8月向鈞院聲請假處
      分，請求禁止被告兌現95年9月1日起之32張未到期預付租
      金支票，有鈞院95年裁全6523號裁定書可稽，並聲請鈞院
      民事執行處於95年8月23日以南院慧95執全坤字第3284號
      函發文被告及第三人華南商業銀行股份有限公司龍江分公
      司執行完畢，然查證原告會計紀錄第三人付款銀行就到期
      日95年9月1日支票仍予兌現，顯見被告無視執行命令仍將
      未到期支票轉讓，並無依租賃契約第13條公平解決爭議之
      誠信。
（三）因如附表所示未到期31張支票係依被告請求不開立禁止背
      書轉讓，易於背書轉讓於善意第三者，原告除前述依租賃
      契約第16條規定，於95年6月2日以書面通知被告提前終止
      租約外，另於嗣後雙方協商終止租約期間，退讓被告兌現
      到期日95年7月1日及到期日95年8月1日兩張支票，反被告
      仍於接獲鈞院假處分裁定書並強制執行完畢後，仍惡意違
      反強制執行命令將到期日95年9月1日支票轉讓於第三人後
      提示兌現，嚴重損害原告權益，其無意協商終止租約意圖
      甚明，原告為避免損失擴大，爰依雙方租賃契約第16條承
      租人行使終止租約權利及民法453條、454條終止租約相關
      規定狀請判決如訴之聲明。
（四）緣本件原告與被告間就座落台南縣仁德鄉○○段1012地號
      土地簽訂系爭租賃契約乙事，係由原告工程師丙○○代表
      原告與被告負責人甲○○磋商，並由被告先提供原始租約
      供原告公司申請用印，因系爭租賃契約土地係供原告承攬
      高工局國道一路員林高雄段交通控制系統工程專案之工務
      所及宿舍等使用，包括供業主即高工局之工程司駐工地監
      工與督工使用之辦公室，且其地點須工程司核可，原告可
      依與高工局間承攬契約向高工局請領工地辦公室目費用，
      ，因顧慮高工局工程司對租賃土地有不同意見，故於原始
      租賃契約增加第16條明文規定，「承租人得於約期滿前，
      於一個月前以書面通知出租人終止租約，出租人應於承租
      人遷空交還工地後返還押租金」，即為避免嗣後高工局對
      租地有不同意見時可終止系爭租約另覓合適租地。其後，
      果然業主高工局對租地有反對意見，故原告依租賃契約第
      16條規定於95年6月2日以書面通知被告提前終止租約，惟
      被告於答辯狀中仍與先前雙方協議依約終止租約時口徑一
      致。故意曲解租賃契約第16條內容，謂該條文原意為3年
      租約期滿前1個月原告通知被告終止租約取回押租金，非
      為原告租約期有終止租約之權利，其全然無視條文文義解
      釋，令人啼笑皆非。如依被告之單方文義解釋，原告僅有
      在3年租約期滿前1個月方有終止租約之權利，則原告當初
      要求增加第16條豈不自綁手腳全無實益，其不符一般租約
      承租人得於一定條件下任意終止租約之常理不符，是被告
      答辯狀對租賃契約第16條文義解譯，顯係推拖不願原告終
      止租約之片面說詞，不足採信。
（五）至被告所稱被告即出租人如欲依租賃契約第8條規定，向
      原告行使終止租約之權利，必須以原告違約且經催告限期
      改善而不為為前提，反而原告卻能隨時依租賃契約第16條
      規定無條件向被告終止租約，顯然被告之權益意毫無保障
      ，且違反對等公平原則，故第16條應認定無效云云，亦為
      昧於事實之說法。蓋原告如欲依租賃契約第16條規定向被
      告行使終止租約權利，仍須於1個月前以書面通知被告提
      前終止租約，並非被告所稱「隨時無條件」向伊表示終止
      租約，且原告當初要求加入本條文係比照租賃契約第8條
      出租人有提前終止租約之權利，原告特於簽約時要求增訂
      第16條保留承租人亦有提前終止租約之權利。然被告無視
      於雙方合意訂立組賃契約應予信守之誠信原則，竟於答辯
      狀三稱「原告提出第16條後，而被告見原告所提之第16條
      後，亦以為自己主觀之了解即是原告之意思，未再向原告
      詢問該條之真意」云云，查租賃契約第16條既為原告建議
      增加之條文，其增列之理由係原告預防業主高工局對租地
      有反對意見而設，己如前述，且原告承辦人丙○○已向被
      告充分說明，被告如有不明暸，理應提出質疑要求說明，
      怎可事後執詞「未再向原告詢問該條之真意」來掩飾其不
      審閱租約條文之疏失，究其陳詞無非不願信守租賃契約契
      約而已。
（六）況且原告亦本於雙方租約第13條之精神，除最初去函被告
      提議以95年6月份租金作為終止租約之補償外，因被告回
      函另提以沒收押租金3個月及解約後再支付6個月租金作為
      終止租約之條件，特地兩度登門與被告公司負責人協商，
      提出再增加以7月及8月兩個月租金為補償金，惜被告卻一
      再推拖刁難，堅持須以95年12月1日為終止租約基準日，
      在終止租約基準日前契約仍屬有效，強求原告接受兌現含
      95年12月以前租金支票之條件，原告迫於無奈始於95年8
      月間向鈞院聲請獲准假處分，請求禁止被告兌現95年9月1
      日起之32張未到期預付租金支票，然因系爭預付租金支票
      均應被告要求於簽約交付時不開立禁止背書轉讓，故被告
      仍以票據已轉讓為由，截至目前為止，又陸續兌現95年11
      月以前之支票，共已達七張總金額新台幣（下同）42萬元
      ，惡意擴大原告之損失，其貪婪之心可誅。
（七）至被告所提原告工務所請求開立7月份土地租金COTECH一Ｚ
      000000000函文，單純為就被告已兌現租金支票要求被告
      應依商業習慣交付憑證，以供會計查核，與原告訴之請求
      並無任何矛盾可言，併此敘明。總之，被告恃其持有原告
      交付之預付租金支票，無視租賃契約第16條原告終止租約
      之權利，意圖拖延待變之心態甚明。
（八）並聲明：
    (1)被告應返還原告如附表所示31紙支票及押租金18萬元，並
      應賠償原告18萬元及自起訴狀繕本送達被告之翌日起至清
      償日止，按年息百分之5計算之利息。
    (2)如被告已轉讓前項所述31紙支票，則被告應賠償原告204
      萬元，及其中18萬元自起訴狀繕本送達被告之翌日起至清
      償日止，按年息百分之5計算之利息。
    (3)原告願供擔保請准宣告假執行。
二、被告則以：
（一）系爭租賃契約是由被告草擬，原無第16條之約定，訂約時
      原告提議加上第16條之約定，當時被告認為第16條之意思
      為「原告在租賃契約屆滿前一個月得以書面向被告通知終
      止租約，原告遷空交還土地後，被告應返還押租金予原告
      」，被告認為上述約定不會產生不利影響，因而對加入第
      16條沒有意見，事後被告始知原告所提議第16條之真意為
      「租期中原告得隨時以書面向被告終止租約，並於書面通
      知到達原告後1個月發生租約終止之效力，原告遷空交還
      土地後被告應將押租金返還原告」，可知訂約時對於第16
      條之認知原告與被告之間存有差異，則就系爭租賃契約第
      16條原告與被告因未達成意思合致，故系爭租賃契約第16
      條實不能認已生效。
（二）原告之意思既然是欲在租期中得隨時終止租約，則第16條
      之文字應為「承租人於租期屆滿前得隨時以書面通知出租
      人終止租約，書面通知到達出租人後一個月租約發生終止
      效力，承租人遷空交還土地後出租人應返還押租金」，讓
      被告一目暸然了解系爭租賃契約第16條之意思為原告可以
      隨時終止租約，因此原告可能在訂約後立即向被告表示欲
      終止租約，俾被告權衡是否應與原告訂約，但原告提出之
      第16條欲使用模糊不清之文字，沒有一針見血明確表示其
      真正之意思，使被告產生誤解，此點原告顯然違背誠實信
      用原則，而不值得受到保護。
（三）原告提出系爭租賃契約第16條後，並未向被告解釋該條之
      真正意思，而被告見原告所提之系爭租賃契約第16條後，
      亦以為自己主觀之了解即是原告之意思，未再向原告詢問
      該條之真意，換言之，兩造在訂約前就第16條之文字應如
      何解釋，完全未經過任何磋商或交換意見，故就系爭租賃
      契約第16條兩造顯未達成合意，該約定實不能拘束被告。
（四）查租約第8條（被告誤繕為第9條）規定：「承租人違反契
      約，出租人應限期催告改善，逾期仍未改善，出租人得終
      止契約，終止契約時第4條押租金無條件由出租人沒收」
      ，可知被告（出租人）並不能隨時向原告（承租人）終止
      租約，被告如欲向原告終止租約，必須以原告違約且經催
      告限期改善而不於期限內改善為前提，被告欲終止租約如
      此嚴格，但原告卻得隨時無條件向被告終止租約，顯然使
      被告之權益毫無保障，且違反對等公平之原則，故系爭租
      賃契約第16條，應認定無效，始屬合理。
（五）被告與原告訂約前，另有其他人欲向被告承租土地，如原
      告主張隨時得向被告終止租約，則被告之權益嚴重受損，
      故原告基於其單方面之原因欲終止租約時，實應比照第8
      條（被告誤繕為第9條）約定由被告沒收押租金，始為合
      理。
（六）原告主張其於95年6月2日以書面通知被告終止租約，則7
      月1日以後租金被告不得再收取，但之後原告於95年7月27
      日函知被告表示其已支付7月份租金，要求被告開立7月份
      土地租賃統一發票，有原告95年7月27日函可證，顯見本
      件原告之請求與上開函文矛盾。
（七）並聲明：
    (1)原告之訴駁回。
    (2)如受不利判決願供擔保請准免予假執行。
三、得心證之理由：
    本件原告主張，兩造於95年4月間簽立系爭租賃契約，依系
    爭租賃契約第16條約定：「承租人得於約期滿前，於1個月
    前以書面通知出租人終止租約，出租人應於承租人遷空交還
    土地後返還押租金。」，嗣原告以業主高工局不同意原告租
    賃系爭土地地點為由，於95年6月2日以書面為終止系爭租賃
    契約之意思表示，經被告於同年月5日收受上開書面通知之
    事實，業據原告提出系爭租賃契約書、95年6月2日95志科字
    073號函、掛號郵件收件回執各1份為證，且為被告所不爭執
    ，堪信為真實。是本件兩造爭執之關鍵在於：（一）系爭租
    賃契約第16條約定真意為何？（二）上開約定是否有違誠實
    原則及公平原則？
（一）按解釋契約，固須探求當事人立約時之真意，不能拘泥於
      契約之文字，但契約文字業已表示當事人真意，無須別事
      探求者，即不得反捨契約文字而更為曲解，最高法院17年
      上字第1118號判例可資參照。經查，被告對系爭租賃契約
      為其草擬，嗣經原告採購人員己○○先以電話告知被告法
      定代理人甲○○，原告將於系爭租賃契約增列第16條約定
      ，並將該約定條文逐字口述予被告法定代理人，經被告表
      示同意，嗣後兩造亦據此簽立系爭租賃契約之事實，業據
      原告提出系爭租賃契約書乙紙為證，並經證人己○○到庭
      證述無訛，且為被告所不爭執，而依系爭租賃契約第4條
      、第16條之記載：「．．．第4條：押租金押租金為3個月
      租金、承租人於訂約同時交付出租人現金，由出租人收訖
      無訛；出租人應於租賃期滿或租約終止，承租人遷空、交
      還土地之同時（如承租人於租價標的物設立營業登記、必
      須撤銷登記後），待承租人繳清應負擔之欠租、利息、違
      約金其他損害賠償金或費用後，將押租金退還承租人。．
      ．．第16條：承租人得約期滿前，於一個月前書面通知出
      租人終止租約，出租人應於承租人遷空交還工地後返還押
      租金。」等語，通觀上開契約之文義記載，系爭租賃契約
      第4條系就押租金之給付、返還所為之約定；另第16條則
      為承租人於租期屆滿前，終止租賃契約之約定，該契約文
      字並不存在任何模糊有待解釋之空間，揆諸上開說明，契
      約文字已表示當事人真意，自不須別事探求，更不得反捨
      系爭租賃契約文字，而更為曲解第16條為押租金返還之約
      定，是以，被告此部分抗辯，自不足採信。基此，原告本
      於系爭租賃契約第16條之約定終止租賃契約，自屬有據。
（二）又被告抗辯系爭租賃契約第16條欲使用模糊不清之文字，
      使被告產生誤解，有違誠實信原則，且依系爭租賃契約第
      8條，被告如欲向原告終止租約，必須以原告違約且經催
      告限期改善而不於期限內改善為前提，但原告卻得隨時無
      條件向被告終止租約，有違反對等公平之原則云云。惟查
      ，觀之本件系爭租賃契約原由被告草擬，原告承租系爭土
      地原為供其承攬高工局國道一號員林高雄段交通控制系統
      工程專案之工務所及宿含等使用，亦明定於系爭租賃契約
      第1條第4點之使用類別中，而原告因租用土地地點、範圍
      尚須業主核可，故於簽立系爭租賃契約前，請求增訂第16
      條，且先行電話聯繫被告法定代理人，並告知增訂契約之
      條文內容後，嗣兩造再行簽立系爭租賃契約文件。而系爭
      租賃契約第16條文義，並無滯礙難懂之處，且被告原擬租
      賃契約第4條，業已明定押租金之給付與返還之約定，自
      無誤認上開第16條係為押租金而為重複之約定。又系爭租
      賃契約第8條亦約定系爭租賃契約得由出租人即被告於一
      定條件下而終止，與系爭租賃契約第16條約定須定一個月
      期間且以書面通知方式，承租人即原告方得終止系爭租賃
      契約以觀，承租人與出租人均有終止權，兩造顯基於平等
      之地位，無不公平之虞，亦無原告為增列上開第16條之文
      字約定，亦無何違反誠信原則情事，是被告前開抗辯，自
      無可採。
（三）承前所述，依系爭租賃契約第16條之文義解釋，原告得於
      租賃期間屆滿前，於一個月前以書面通知出租人即被告終
      止租約，則原告據此於95年6月2日以書面函文為終止租賃
      契約之意思表示通知，而該通知亦經被告於同月5日受領
      ，此有原告提出95年6月2日95志科字073號函及掛號郵件
      收件回執各1件為證。準此，系爭租賃契約業於95年7月5
      日終止，則原告請求被告應返還系爭租賃契約終止後，預
      付租金所交付附表所示之支票，押租金18萬元及法定利息
      ，洵屬可採。又按原告請求被告為一定給付，同時主張被
      告如不能為該項給付時，則應給付一定數量之金錢，此類
      請求即為學說上所稱代償請求，而代償請求並非以本來請
      求無理由為條件，始請求就代償請求裁判，或請求擇一為
      裁判，故非訴之預備或選擇合併，而為單純之合併，法院
      自應併予調查裁判。本件原告起訴請求被告應返還原告如
      附表所示31紙支票部分，同時主張如被告業將附表所示31
      紙支票交付第三人致無法返還時，則代償請被告應給付原
      告186萬元。經查，系爭附表所示之31紙支票被告業已交
      付第三人，被告無從返還之事實，為兩造所不爭執。基此
      ，原告代償請求被告應給付原告186萬元，洵屬有據，應
      予准許。
（四）綜上所述，由系爭租賃契約第16條文義之記載，原告得於
      租賃期間屆滿前，於一個月前以書面通知被告而終止租約
      ，因此，原告執系爭租賃契約第16條之約定，終止系爭租
      賃契約後，請求被告給付204萬（即預付之租金186萬元加
      上押租金18萬元，總計204萬元），及其中18萬元（押租
      金）自起訴狀繕本送達被告翌日即95年10月20日起至清償
      日止，按年息百分之5計算之利息，洵屬有據，應予准許
      。
四、按法院為終局判決時，應依職權為訴訟費用之裁判；訴訟費
    用，由敗訴之當事人負擔；民事訴訟法第87條第1項、第78
    條分別定有明文。經查：本件訴訟費用為原告預納之裁判費
    21,196元，因此，揆諸前開規定，應由被告負擔，爰併予確
    定如主文第2項所示。
五、又本件待證事實已臻明確，兩造其餘攻擊防禦方法及舉證，
    於判決結果已不生影響，爰不一一詳為論述，附此敘明。
六、兩造陳明願供擔保，聲請宣告假執行及免為假執行，均核無
    不合，爰酌定相當擔保金額分別准許之。
七、據上論結，本件原告之訴為有理由，依民事訴訟法第78條、
    第390條第2項、第392條第2項、第3項，判決如主文。
中　　華　　民　　國　　96　　年　　3 　　月　　20　　日
                       臺灣臺南地方法院民事第四庭
                           法    官　  田幸艷
以上正本證明與原本無異。
如對本判決提起上訴，須於判決送達後20日內向本院提出上訴狀
中　　華　　民　　國　　96　　年　　3 　　月　　20　　日
                           書 記 官    劉紀君
附表：
┌──┬─────┬────┬───────┐
│編號│支票號碼  │到期日  │金額（新台幣）│
├──┼─────┼────┼───────┤
│ １ │RC0000000 │95/10/01│60,000        │
├──┼─────┼────┼───────┤
│ ２ │RC0000000 │95/11/01│60,000        │
├──┼─────┼────┼───────┤
│ ３ │RC0000000 │95/12/01│60,000        │
├──┼─────┼────┼───────┤
│ ４ │RC0000000 │96/01/01│60,000        │
├──┼─────┼────┼───────┤
│ ５ │RC0000000 │96/02/01│60,000        │
├──┼─────┼────┼───────┤
│ ６ │RC0000000 │96/03/01│60,000        │
├──┼─────┼────┼───────┤
│ ７ │RC0000000 │96/04/01│60,000        │
├──┼─────┼────┼───────┤
│ ８ │RC0000000 │96/05/01│60,000        │
├──┼─────┼────┼───────┤
│ ９ │RC0000000 │96/06/01│60,000        │
├──┼─────┼────┼───────┤
│１０│RC0000000 │96/07/01│60,000        │
├──┼─────┼────┼───────┤
│１１│RC0000000 │96/08/01│60,000        │
├──┼─────┼────┼───────┤
│１２│RC0000000 │96/09/01│60,000        │
├──┼─────┼────┼───────┤
│１３│RC0000000 │96/10/01│60,000        │
├──┼─────┼────┼───────┤
│１４│RC0000000 │96/11/01│60,000        │
├──┼─────┼────┼───────┤
│１５│RC0000000 │96/12/01│60,000        │
├──┼─────┼────┼───────┤
│１６│RC0000000 │97/01/01│60,000        │
├──┼─────┼────┼───────┤
│１７│RC0000000 │97/02/01│60,000        │
├──┼─────┼────┼───────┤
│１８│RC0000000 │97/03/01│60,000        │
├──┼─────┼────┼───────┤
│１９│RC0000000 │97/04/01│60,000        │
├──┼─────┼────┼───────┤
│２０│RC0000000 │97/05/01│60,000        │
├──┼─────┼────┼───────┤
│２１│RC0000000 │97/06/01│60,000        │
├──┼─────┼────┼───────┤
│２２│RC0000000 │97/07/01│60,000        │
├──┼─────┼────┼───────┤
│２３│RC0000000 │97/08/01│60,000        │
├──┼─────┼────┼───────┤
│２４│RC0000000 │97/09/01│60,000        │
├──┼─────┼────┼───────┤
│２５│RC0000000 │97/10/01│60,000        │
├──┼─────┼────┼───────┤
│２６│RC0000000 │97/11/01│60,000        │
├──┼─────┼────┼───────┤
│２７│RC0000000 │97/12/01│60,000        │
├──┼─────┼────┼───────┤
│２８│RC0000000 │98/01/01│60,000        │
├──┼─────┼────┼───────┤
│２９│RC0000000 │98/02/01│60,000        │
├──┼─────┼────┼───────┤
│３０│RC0000000 │98/03/01│60,000        │
├──┼─────┼────┼───────┤
│３１│RC0000000 │98/04/01│60,000        │
└──┴─────┴────┴───────┘
